ACORDAO-COMPLETO-2371696

ACÓRDÃO 11861/2019 ATA 37/2019 - PRIMEIRA CÂMARA

VISTOS, relatados e discutidos estes autos de aposentadoria,
ACORDAM os Ministros do Tribunal de Contas da União, reunidos em sessão da Primeira Câmara, com fundamento nos arts. 71, inciso III, da Constituição Federal, 1º, inciso V, e 39, inciso II, da Lei 8.443/1992, 260, § 1º, do Regimento Interno do Tribunal de Contas da União, e ante as razões expostas pelo Relator, em: 
9.1. considerar ilegal e recusar registro ao ato de concessão de aposentadoria de Laurentino Rocha Viana, devido à contagem ponderada de tempo de serviço referente ao tempo trabalhado em condições de insalubridade posterior ao enquadramento no RJU;
9.2. dispensar a devolução dos valores indevidamente recebidos até a data da ciência do acórdão prolatado, com base no Enunciado 106 da Súmula da Jurisprudência do TCU;
9.3. determinar à Superintendência Estadual da Funasa em Minas Gerais, com base no art. 45 da Lei 8.443/1992, que:
9.3.1. faça cessar os pagamentos decorrentes do ato impugnado, comunicando ao TCU, no prazo de quinze dias, as providências adotadas, nos termos dos arts. 262, caput, do Regimento Interno do TCU e 8º, caput, da Resolução-TCU 206/2007;
9.3.2. promova a exclusão do tempo ficto indevidamente averbado por meio de contagem ponderada, referente ao tempo trabalhado em condições insalubres, posterior ao advento do RJU, sem prejuízo de assinalar que, excluído o tempo computado irregularmente, o interessado passará a contar 33 anos, 2 meses e 19 dias de tempo de serviço (contribuição) para sua aposentação e, assim, ela poderá ocorrer de forma proporcional a 33/35, com o arrimo da EC 41/2003 e da MP 167/2004, podendo ser atualizada pelos reajustes do RGPS;
9.3.3. cadastre novo ato, livre da irregularidade apontada, submetendo-o ao TCU no prazo de trinta dias, nos termos dos arts. 262, § 2º, do Regimento Interno do TCU e 19, § 3º, da Instrução Normativa TCU 78/2018; 
9.3.4. comunique ao interessado o teor do acórdão prolatado, encaminhando ao TCU, no prazo de trinta dias, comprovante da data em que ocorreu a ciência, alertando-o de que o efeito suspensivo proveniente de eventual interposição de recurso junto ao TCU não o exime da devolução dos valores indevidamente percebidos após a notificação, em caso de não-provimento;

Atos de concessão de aposentadoria.

Primeira Câmara

Superintendência Estadual da Funasa em Minas Gerais.

3. Interessados/Responsáveis:
3.1. Interessado: Laurentino Rocha Viana (XXX.000.876-XX).

13.1. Ministros presentes: Benjamin Zymler (na Presidência) e Vital do Rêgo.
13.2. Ministros-Substitutos convocados: André Luís de Carvalho (Relator) e Weder de Oliveira.
13.3. Ministro-Substituto presente: Augusto Sherman Cavalcanti.

ANDRÉ DE CARVALHO

Adoto, como Relatório, o parecer da Sefip (peças 17/18) , com a anuência do Ministério Público (Peça 19) , nos seguintes termos:
 "INTRODUÇÃO
1.	Trata-se de ato inicial de concessão de aposentadoria de Laurentino Rocha Viana, ex-servidor da Superintendência Estadual da Funasa em Minas Gerais - Funasa/MG.
2.	O ato foi submetido, para fim de registro, à apreciação do Tribunal de Contas da União (TCU) , de acordo com o art. 71, inciso III, da Constituição Federal. O cadastramento e a disponibilização ao TCU ocorreram por intermédio do Sistema de Apreciação e Registro de Atos de Admissão e Concessões, na forma dos arts. 2º, caput e incisos I a VI, e 4º, caput, da Instrução Normativa-TCU 78/2018.
HISTÓRICO
3.	Em instrução automática neste processo (peça 3) , esta Unidade Técnica manifestou-se pela legalidade do ato ora em análise. 
4.	Todavia, o MPTCU, em seu parecer (peça 4) , discordou dessa proposta da Sefip.
5.	O MPTCU verificou que o interessado teve o tempo de serviço majorado em 2 anos, 11 meses e 16 dias, com base na ON 3/2007 (tempo insalubre) , e em 7 anos, 9 meses e 5 dias, com base no Mandado de Injunção n. 880. O primeiro período resultou da conversão de tempo de serviço prestado desde o ingresso no órgão até 1º/1/1991 e o segundo período, da conversão de tempo insalubre prestado após 1º/1/1991 até a data da aposentadoria, em 19/5/2010. Ou seja, todo o tempo de serviço prestado pelo interessado à Funasa foi computado ponderadamente, mediante a multiplicação pelo fator 1.4.
6.	Observou o MPTCU que o MI 880/2009, que ampararia a presente concessão, objetivou que fosse reconhecida a mora legislativa quanto à ausência de norma regulamentadora do § 4º do art. 40 da Constituição Federal, e que no citado MI o STF não determinou a contagem ponderada de tempo de serviço prestado após 1º/1/1991 para fins de aposentadoria com base em outros fundamentos, mas que fossem aplicados os termos do art. 57 da Lei 8.213/1991, de forma a suprir a mora legislativa.
7.	O MPTCU aduziu, ainda, que a decisão do STF não assegurou aos servidores beneficiados pelo MI 880/2009 proventos calculados com base na última remuneração da atividade e reajustados pela regra da paridade, sem a observância do disposto no § 3º do art. 40 da Constituição Federal (média das remunerações de contribuições) .
8.	Por último, tendo em vista que a possibilidade de contagem diferenciada de tempo de serviço prestado em condições especiais é objeto dos Mandados de Injunção n. 2.123/DF e 2.370/DF, o Parquet manifestou-se pelo sobrestamento da análise da presente concessão até que houvesse deliberação do STF nos referidos MIs.
9.	Diante disso, o Tribunal prolatou o Acórdão 5684/2012-TCU-Primeira Câmara, da relatoria do Ministro Walton Alencar Rodrigues (peça 5) , determinando o sobrestamento do registro do presente ato de aposentadoria até que houvesse deliberação do STF nos Mandados de Injunção 2.123/DF e 2.370/DF, de acordo com o parecer emitido pelo MPTCU.
10.	Os referidos MIs foram julgados improcedentes pelo STF em 2013 (peças 13-14) .
11.	Assim, objetivando sanear o processo e assegurar a oportunidade do uso das garantias constitucionais do contraditório e da ampla defesa ao interessado, a Sefip encaminhou diligência à Funasa/MG (peça 7) e oitiva ao ex-servidor (peça 6) , para que se manifestassem em relação:
	a) à insuficiência na comprovação dos requisitos exigidos no Acórdão 2008/2006-TCU-Plenário, de relatoria do Ministro Walton Alencar Rodrigues, para o cômputo do tempo de serviço em condições insalubres; e
	b) ao tempo insuficiente para se aposentar pelo fundamento registrado no ato de aposentadoria (artigo 3º da Emenda Constitucional 47/2005) .
12.	A Funasa/MG enviou resposta à diligência (peça 12) e o Sr. Laurentino Rocha Viana tomou ciência da oitiva (peça 11) , mas não se manifestou.  
EXAME TÉCNICO
Da constatação
13.	Do exame do ato Sisac (peça 2) , verifica-se que o interessado averbou 2 anos, 11 meses e 16 dias de tempo insalubre, com base na ON 3/2007, e 7 anos, 9 meses e 5 dias, com base no Mandado de Injunção n. 880/2009.
Da diligência
14.	Em resposta à diligência, a Superintendência Estadual da Funasa em Minas Gerais encaminhou a documentação presente à peça 12.
15.	Da referida documentação consta no mapa de tempo de serviço (peça 12, p. 34) o tempo insalubre de 1.076 dias (2 anos, 11 meses e 16 dias) , com base na ON 3/2007, referente ao período de 1º/8/1983 a 11/12/1990, e o tempo insalubre de 2.830 dias (7 anos, 9 meses e 5 dias) , com base no MI 880/2009, relativo ao período de 12/12/1990 a 7/5/2010. Também se observa na documentação citada o perfil profissiográfico previdenciário do ex-servidor (peça 12, p. 38-39) .
Da Jurisprudência do TCU sobre o tempo insalubre anterior a 1991
16.	Sobre o cômputo do tempo de serviço exercido em atividades insalubres, o Acórdão 2008/2006-TCU-Plenário, ao responder consulta formulada pelo Presidente do Senado Federal, acerca da possibilidade de contagem especial do tempo de serviço prestado em condições insalubres, penosas e perigosas, assim dispôs, em relação aos servidores públicos ex-celetistas:
9.1. conhecer da consulta para respondê-la nos seguintes termos:
9.1.1. o servidor público que exerceu, como celetista, no serviço público, atividades insalubres, penosas e perigosas, no período anterior à vigência da Lei nº 8.112/1990, tem direito à contagem especial de tempo de serviço para efeito de aposentadoria; todavia, para o período posterior ao advento da Lei nº 8.112/1990, é necessária a regulamentação do art. 40, § 4º, da Constituição Federal, que definirá os critérios e requisitos para a respectiva aposentadoria; (destaques inseridos) 
17.	Esse posicionamento está de acordo com a jurisprudência predominante no STF e no STJ, que têm entendido que a contagem ponderada do tempo dessas atividades especiais é um direito adquirido do servidor e se incorpora a seu patrimônio jurídico, não sendo afetado nem mesmo pela mudança de regime jurídico.
18.	Dessa forma, conforme o atual posicionamento, o TCU considera legais os períodos adicionais referentes a atividades insalubres consignados aos servidores que exerceram, como celetistas, no serviço público, atividades insalubres, penosas e perigosas, no período anterior à vigência da Lei 8.112/1990. Portanto, o acréscimo de 1.076 dias (2 anos, 11 meses e 16 dias) , averbado com base na ON 3/2007, referente ao período de 1º/8/1983 a 11/12/1990 pode ser computado ao tempo de serviço do ex-servidor. 
Da Jurisprudência do TCU sobre o Mandado de Injunção n. 880/2009/STF
19.	O NEMS/GO já se utilizou do Mandado de Injunção n. 880/2009/STF para integralizar ou aumentar a proporcionalidade dos proventos de vários servidores, sendo que alguns casos já foram examinados pelo TCU (por exemplo: Acórdão 471/2014-TCU-Primeira Câmara, 624/2014-TCU-1ª C, 740/2014-TCU-1ª C e 882/2014-TCU-1ª C, todos da relatoria do Ministro Benjamin Zymler) . A mesma questão também foi examinada no TC Processo 027.085/2013-9 (Acórdão 625/2014-TCU-Primeira Câmara, de relatoria do Ministro Benjamin Zymler) .
20.	A jurisprudência do TCU tem-se firmado no sentido de que a decisão do STF supriu lacuna na regulamentação do § 4º do art. 40 da CF/1988, aplicando ao caso norma já existente, no caso o art. 57 da Lei 8.213/1991.
21.	Segundo o entendimento do TCU, o legislador constituinte assegurou a aposentadoria especial aos servidores públicos portadores de deficiência ou que laboraram em condições perigosas, penosas ou insalubres, prevista no dispositivo constitucional citado. Contudo, não assegurou que, na aposentadoria comum (prevista no § 1º do art. 40 da CF) , houvesse o aproveitamento majorado de tempo de contribuição prestado sob condições especiais.
22.	Portanto, a contagem ponderada do tempo insalubre, com fundamento no § 5º do art. 57 da Lei 8.213/1991, é ilegal. A utilização de multiplicador resulta em um tempo de serviço fictício, o que está vedado pela própria Constituição Federal no § 10 do art. 40.
23.	Em resumo: a aposentadoria especial, de que cuida o § 4º do art. 40 da CF/1988, é direito dos servidores públicos, assegurada pelo Mandado de Injunção n. 880/2009/STF e pelos diversos mandados de injunção julgados pelo STF, todos mediante a aplicação analógica do caput do art. 57 da Lei 8.213/1991. Entretanto, o STF nada decidiu ainda, no sentido de permitir a contagem ponderada de tempo de serviço prestado sob condições especiais, com base no art. 57 da Lei 8.213/1991, para fins de aposentadoria comum, prevista no § 1º, do art. 40 da CF/1988.
24.	Ressalta-se que o STF julgou improcedentes os Mandados de Injunção n. 2.123/DF e 2.370/DF, em 2013 (peças 13-14) . 
25.	Assim, o tempo insalubre de 2.830 dias (7 anos, 9 meses e 5 dias) , averbado com base no MI 880/2009, relativo ao período de 12/12/1990 a 7/5/2010, deverá ser excluído do tempo de serviço do interessado, que passará a contar 33 anos, 2 meses e 19 dias de tempo de serviço para sua aposentação, que deverá se dar de forma proporcional a 33/35, com arrimo da EC 41/2003 e MP 167/2004, e atualizada pelos aumentos do RGPS. 
CONCLUSÃO 
26.	Em razão do exposto e tendo em vista as análises realizadas no ato de concessão de aposentadoria de Laurentino Rocha Viana, esta Unidade Técnica considera que o ato em tela deve ser considerado ilegal, em virtude do tempo insalubre irregularmente averbado após a publicação da Lei 8.112/1990, com base no MI 880/2009, com determinação à Funasa/MG para excluir o referido período e recalcular os proventos do interessado.
27.	Quanto aos valores indevidos já pagos, propõe-se dispensar a devolução, com fundamento no Enunciado 106 da Súmula da Jurisprudência do TCU.
28.	Por fim, vale destacar que o ato em análise foi disponibilizado ao TCU em 2010, há mais de cinco anos, portanto. Assim, fez-se necessária a instauração do contraditório, segundo o entendimento estabelecido no Acórdão 587/2011-TCU-Plenário, de relatoria do Ministro Valmir Campelo.
PROPOSTA DE ENCAMINHAMENTO
29.	Ante o exposto, e com base nos arts. 71, inciso III, da Constituição Federal; 1º, inciso V, e 39, inciso II, da Lei 8.443/1992; 260, § 1º, do Regimento Interno do Tribunal de Contas da União e 6º, § 1º, da Resolução-TCU 206/2007, propõe-se:
	a) considerar ILEGAL e recusar o registro do ato inicial de aposentadoria de Laurentino Rocha Viana (CPF: XXX.000.876-XX) ;
	b) dispensar a devolução dos valores indevidamente recebidos até a data da ciência do acórdão que vier a ser prolatado, com base no Enunciado 106 da Súmula da Jurisprudência do TCU.
c) determinar à Superintendência Estadual da Funasa em Minas Gerais, com base no art. 45 da Lei 8.443/1992, que:
c.1) faça cessar os pagamentos decorrentes do ato impugnado, excluindo o tempo de 2.830 dias e recalculando os proventos do ex-servidor para a proporcional de 33/35, comunicando ao TCU, no prazo de quinze dias, as providências adotadas, nos termos dos arts. 262, caput, do Regimento Interno do TCU e 8º, caput, da Resolução-TCU 206/2007;
c.2) cadastre novo ato, livre da irregularidade apontada, submetendo-o ao TCU no prazo de trinta dias, nos termos dos arts. 262, § 2º, do Regimento Interno do TCU e 19, § 3º, da Instrução Normativa-TCU 78/2018;
c.3) informe ao interessado o teor do acórdão que vier a ser prolatado, encaminhando ao TCU, no prazo de trinta dias, comprovante da data de ciência pelo interessado, nos termos do art. 4º, § 3º, da Resolução-TCU 170/2004, alertando-o de que o efeito suspensivo proveniente de eventual interposição de recurso junto ao TCU não o exime da devolução dos valores indevidamente percebidos após a notificação, em caso de não provimento desse recurso".
É o relatório.

não há

Procurador Rodrigo Medeiros de Lima.

APOSENTADORIA. CONTAGEM PONDERADA DE TEMPO EXERCIDO EM CONDIÇÕES INSALUBRES NO REGIME ESTATUTÁRIO. ILEGALIDADE. A contagem ponderada do tempo de serviço prestado em condições insalubres somente é possível, para fins de aposentadoria de servidor, antes do advento da Lei 8.112/1990, enquanto vinculado ao regime celetista, sendo juridicamente inviável a contagem ponderada do tempo exercido em condições semelhantes no regime estatutário.

APOSENTADORIA (APOS)

Secretaria de Fiscalização de Pessoal (SEFIP).

Atuo no presente processo por força da Portaria TCU n.º 336, de 10/10/2019, em virtude do afastamento do Ministro Walton Alencar Rodrigues, por motivo de viagem em missão oficial.
Trata-se de ato de concessão de aposentadoria de interesse de Laurentino Rocha Viana, ex-servidor da Superintendência Estadual da Funasa em Minas Gerais - Funasa/MG.
A Sefip propõe, com a anuência do MPTCU, a ilegalidade do ato, em razão contagem de tempo de atividade insalubre irregularmente averbado após a publicação da Lei 8.112/1990.
Assiste razão aos pareceres, que adoto como razões de decidir.
O ato de aposentadoria em exame contém contagem ponderada de tempo de serviço referente ao tempo trabalhado em condições de insalubridade posterior ao enquadramento no Regime Jurídico Único (RJU) da Lei 8.112/1990, supostamente ao amparo do Mandado de Injunção  880/2009/STF.
O Supremo Tribunal Federal, ao apreciar Mandados de Injunção (MIs) 880-9, 1071-4, 1442-6 e 3389, que deram azo à Sumula Vinculante 33, daquela Corte, reconheceu omissão legislativa do artigo 40, § 4º, inciso III, da Constituição Federal e estabeleceu que se aplica ao servidor público, no que couber, as regras do regime geral da previdência social sobre aposentadoria especial de que trata o referido dispositivo, até a edição de lei complementar específica.
Em complemento, o próprio STF decidiu que a concessão de aposentadoria especial prevista no art. 40, § 4º da Constituição Federal, não garante a contagem de tempo de serviço diferenciada ao servidor público, mas tão somente o efetivo gozo da aposentadoria especial.
Conforme definido no Acórdão 2008/2006-TCU-Plenário, sob a relatoria do Ministro Walton Alencar Rodrigues, somente é possível, para fins de aposentadoria de servidor, a contagem ponderada do tempo de serviço prestado em condições insalubres antes do advento da Lei 8.112/1990, enquanto vinculados ao regime celetista, sendo juridicamente inviável a contagem ponderada do tempo exercido em condições semelhantes no regime estatutário.
Nesse caso, segundo a jurisprudência do TCU, é necessária a edição de lei complementar que regulamente o artigo 40, § 4º, da Constituição Federal, a fim de definir os critérios e requisitos para a concessão de aposentadoria especial, o que não ocorreu até a presente data.
Ademais, a contagem especial de tempo prestado em condições insalubres para servidores ocupantes de cargos de natureza estritamente administrativa depende da efetiva demonstração da existência de risco ou de agentes nocivos à saúde no local de trabalho, por meio de laudo pericial (Acórdão 911/2014-TCU-Plenário) , tal como salientado pelo E. Ministro Luís Roberto Barroso, em decisão exarada nos autos do MI 1554, de 20/8/2018, nos seguintes termos: 
No caso, são diversos os cargos ocupados pelos substituídos do sindicato impetrante e a inicial não aponta, de forma mais específica, as atividades que seriam de risco, de modo que não há como avaliar se são inerentemente perigosas. Em outras palavras, não há como saber, com base nos documentos presentes nos autos, quais seriam as atividades inerentemente de risco que os servidores públicos federais vinculados às instituições de ensino superior de 3º grau poderiam exercer, assim como também é impossível afirmar que as atividades de todos servidores seriam de risco. Assim, inviável o conhecimento do writ neste ponto. Nessa linha, também, é o parecer ministerial (doc. 13) . 12. Diante do exposto, reconsidero a decisão agravada (RI/STF, art. 317, § 2º) e, com base no art. 21, § 1º, do RI/STF, conheço parcialmente do presente mandado de injunção e, nesta parte, julgo-o prejudicado. 
Excluído, enfim, o tempo computado irregularmente, o interessado passará a contar 33 anos, 2 meses e 19 dias de tempo de serviço (contribuição) para sua aposentação e, assim, ela poderá ocorrer de forma proporcional a 33/35, com o arrimo da EC 41/2003 e da MP 167/2004, podendo ser atualizada pelos reajustes do RGPS.
Com essas considerações, VOTO no sentido de que o Tribunal acolha a minuta de acórdão que submeto à deliberação deste Colegiado. 
TCU, Sala das Sessões Ministro Luciano Brandão Alves de Souza, em tagDataSessao.
ANDRÉ LUÍS DE CARVALHO
Relator